臺灣嘉義地方法院民事判決　　　　　　　 93年度訴字第723號
原　　　告　戊○○
訴訟代理人　何永福律師
被　　　告　乙　○
　　　　　　丙○○
共　　　同
訴訟代理人　葉榮棠律師
上列當事人間返還價金等事件，於民國94年4月14日經言詞辯論
終結，本院判決如下：
    主  文
被告應給付原告新臺幣參佰零捌萬柒仟柒佰肆拾元，並自民國九
十三年十二月七日起至清償日止，按年息百分之五計算之利息。
訴訟費用由被告負擔。
本判決第一項於原告以新臺幣壹佰零貳萬玖仟貳佰肆拾柒元供擔
保後，得假執行。被告於執行標的物拍定、變賣或物之交付前，
以新臺幣參佰零捌萬柒仟柒佰肆拾元供擔保後，得免為假執行。
    事實及理由
壹、原告起訴主張：原告於民國93年6月19日與被告等簽訂買賣
    契約書（下稱系爭契約），向被告購買被告乙○所有坐落嘉
    義縣太保市○○段612地號及被告丙○○所有坐落同段613地
    號土地，總價新臺幣（下同）32,844,100元，並已給付完畢
    。系爭契約之其他約定事項第5條約定：若被告之親屬提出
    任何異議時，被告應無條件排除；且其他約定事項第4條亦
    約定被告應再分割出3米地，供原告鋪設柏油以供道路使用
    。惟原告於93年7月15日辦理土地鑑界時，被告乙○之子、
    被告丙○○之弟葉宥峰竟出面阻擾分割，並揚言圍堵現場。
    原告雖通知被告處理，然被告均置之不理。原告另通知被告
    於93年9月10日要鋪設道路，但被告除未配合外，葉宥峰再
    次阻擾施工。原告乃於同年10月20日以存證信函通知被告，
    限被告於收文後10日內協助原告鋪設道路，被告收受通知後
    仍拒不履行其義務。為此，原告依民法第254條規定解除契
    約，並以起訴狀繕本送達被告作為解除契約之意思表示。又
    原告依民法第259條第2款規定，得請求被告返還所受領之款
    項3,000,000元，及附加自受領日起之利息。另因原告簽訂
    上開契約，損失代書費35,280元、搭廣告帆布費20,160 元
    、搭鷹架費用32,300元，依同法第260條規定，亦請求被告
    賠償87,740元。縱原告上述之請求無理由，原告所買系爭土
    地在經規劃所蓋房屋戶數，並無法達成20戶，是原告亦得解
    除契約，且亦以本訴狀繕本作為解約之意思表示，系爭契約
    既已解除，被告自有返還價金之義務。綜上，聲明：（一）
    被告應給付原告3,08 7,740元，並自93年12月7日起至清償
    日止，按年息百分之五計算之利息。（二）願供擔保，請准
    宣告假執行。
貳、被告答辯：
一、否認葉宥峰有出面阻擾分割，揚言圍堵現場之情事。又葉宥
    峰縱有出面，亦僅大聲喧嘩，並無阻擾動作。再者，縱如葉
    宥峰有阻擾，惟依系爭契約之其他約定事項第5條約定，原
    告僅得請求損害賠償，不得解除契約。
二、系爭契約之其他約定事項第4條所約定：應無條件提供3米地
    作為道路使用等語，係指所有權移轉登記完成，原告付清尾
    款，鑑界點交後之事，此亦可由買賣契約交付款明細第6條
    之約定推知。又一般土地買賣均於買受人付清價款，完成所
    有權移轉登記後始開始鑑界點交土地，始符合社會一般經驗
    常情，斷無於僅交付定金，即於第2期款到期未付之際，即
    主張鋪設柏油路面，作為遲延給付之理，原告據此主張解除
    契約自不生任何效力。
三、依系爭契約之其他約定事項第7條所謂「排間數未達20戶」
    ，既未約定特殊之建築規格，自應以一般社會通念為準，原
    告迄未證明如何排間數未達20戶，即不得據以解除契約。
四、綜上，原告解除契約無效。又民法第260條損害賠償之請求
    ，以解除權行使使要件，原告解除契約既無效，其依民法第
    260條請求損害賠償亦屬無從允許。並聲明：（一）原告之
    訴及假執行之聲請均駁回。（二）如受不利判決，願供擔保
    請准免為假執行。
參、兩造不爭執之事實：
一、原告於93年6月19日與被告簽訂系爭契約，向被告購買系爭
    土地。
二、原告已交付被告買賣價金3,000,000元。
肆、兩造爭執要旨：
一、葉宥峰有無於93年7月15日出面阻止鑑界，及揚言要圍堵現
    場？
二、原告得否於付清買賣價金前，鋪設3米道路？
三、葉宥峰有無於93年9月10日原告欲鋪設道路時阻擾施工？
四、原告得否以被告於原告鑑界系爭土地及鋪設道路時，葉宥峰
    阻擾鑑界及道路鋪設，被告未予排除為由，解除契約？
五、系爭契約之其他約定事項第7條約定之「排間數未達20戶」
    ，20戶如何計算面積？
伍、本院之判斷：
一、葉宥峰有於93年7月15日出面阻止鑑界及揚言要圍堵現場：
    被告乙○之子、被告丙○○之弟葉宥峰（原名葉宗啟），於
    93年7月15日原告要鑑界時，到系爭土地，干擾原告會同地
    政人員鑑界之事實，業據目擊證人丁○○證稱：93年7月中
    ，與嘉聚公司（按即原告之建設公司）人員、地政事務所人
    員及甲○○等人到系爭土地欲鑑界，要將土地分割成4筆，
    以及預留巷道之部分，總共6米道路，自稱是被告丙○○之
    弟之人表示不同意地政人員定界樁，該男子大聲喧嘩、阻擾
    ，故當日只有定分割線及6米道路中心線與原告應分擔之3米
    道路界線。該男子當時主張要圍起來，不願繼續鑑界。又因
    該男子之阻擾，無法測量被告應分擔之3米道路界線，地政
    人員才稱如要定出6米，可從中心線量3米之部分等語（詳本
    審卷第61至63頁）。另證人甲○○亦證稱：於93年7月中旬
    欲鑑界時，自稱係被告丙○○之弟之男子到系爭土地，表示
    ：原告只買一半，故不同意留出3米地及鑑界。並大聲咆哮
    ：蓋房子時要鬧，於賣房子時，也會在旁邊鬧，並向客戶表
    示此6米道路不得通行等語（詳本審卷第66、67頁）。綜上
    ，足認葉宥峰有於93年7月15日出面阻止鑑界及揚言要圍堵
    現場之事實。
二、原告得於付清買賣價金前，鋪設3米道路：
（一）系爭契約之其他約定事項第4條約定：「本件承買標示自
      中心點分割為二筆，雙方各再分割三米地，供做六米道路
      共同使用，西邊為出售標示地主所有之三米地應無條件供
      道路使用，並應出具同意書予承買人申請建照、使照。承
      買人保留之三米路地亦應無條件提供出賣人永久做道路通
      行使用，出賣人保留之三米路地應同意承買人施作擋土牆
      以便鋪設柏油路面」。故被告有提供寬為3米之土地，供
      原告鋪說6米道路之義務，有問題者，為被告應於何時提
      供？
（二）查原告向被告購買系爭土地係欲建築房屋預為銷售，此可
      由系爭契約之其他約定事項第1條、第3條、第4條、第6條
      、第7條查知。又系爭契約第5條約定：「本件買賣標的物
      約定自即日起交與承買人掌管。」；第10條約定：「買賣
      標的物標示：太保市○○段612號、田、4032.63平方公尺
      及太保市○○段613號、道、64.59平方公尺。二筆自中心
      點分割為二筆」。再系爭契約之其他約定事項第6條約定
      ：「地主保留部分之土地，同意自簽約日起無償供承買人
      搭建接待中心、造景，廣告看板作為銷售房屋之用」等語
      。綜上，依系爭契約之真意，應可認為被告知悉原告向被
      告購得系爭土地後，係要建築房屋銷售。雖系爭契約第4
      條未明定何時履行，但因原告訂約後（即93年6月19日起
      ）至93年12月30日止，即要銷售預售屋，故依兩造契約之
      本旨，應認被告於原告欲鋪設道路時，有提供土地供鋪設
      6米道路之從給付義務。此與一般土地買賣，於買受人付
      清價款，完成所有權移轉登記後始鑑界點交土地之情形不
      同。被告此部分所辯，自無理由。況證人即系爭契約之代
      書己○○亦證稱：系爭契約之其他約定事項第4條部分，
      依照當時兩造的原意應該是馬上要履行，因為要買上開發
      所買的地。第4條的部分應該必須完成分割，所以必須確
      定界址之後，才能知道6米道路的位置。又上開其他約定
      事項第4條之履行，依系爭契約第5條之記載，應即日起交
      付原告掌管等語（詳本審卷第58、59頁），益證兩造締約
      當時，即知被告有上述從給付義務。
三、葉宥峰有於93年9月10日原告欲鋪設道路時阻擾施工：
    原告於93年7月15日鑑界系爭土地遭葉宥峰干擾後，於93年9
    月7日以：因於辦理分割鑑界時，被告之子（弟）至現場阻
    撓分割及鑑界手續，揚言欲圍堵現場，禁止私設道路分割及
    施工。而土地已依約完成分割手續，要被告依契約於93年9
    月10日到場配合私設道路之施作等語通知被告，業據原告提
    出通知書1紙附卷可查（詳本審卷第17頁），且被告亦就原
    告有通知被告之事實不爭執。而原告於93年9月10日鋪設6米
    道路時，葉宥峰復前往阻止原告施作之事實，亦據證人甲○
    ○證稱：自稱係被告丙○○之弟之男子及被告丙○○之姊、
    弟、表哥到場阻止，站在約定6米道路之中線，丙○○之弟
    並咆哮稱：如果原告敢蓋者，一定讓原告蓋不起來等語（詳
    本審卷第68頁）明確，並有原告提出之93年9月10日錄音帶
    及譯文可證。上開錄音帶經本院於94年4月3日勘驗，其內容
    包含：葉宥峰於93年9月10日至系爭土地，以原告未與葉宥
    峰協調，且原告未購買被告所有土地應分擔3米道路部分為
    由，阻止原告施工之情（詳本審卷第112頁至124頁），而上
    開內容與譯文大致相符，並經證人葉宥峰證稱錄音帶內容確
    有其說話內容等語（詳本審卷第127頁）相符。綜上，足認
    葉宥峰確於93年9月10日阻止原告施作道路之事實。至證人
    葉宥峰證稱：93年7月15日原告要鑑界時，沒有阻止鑑界，
    只是去瞭解關心；及同年9月10日亦未阻止原告施作，僅要
    原告方面拿出契約書供其閱覽等語（詳本審卷第101、102頁
    ）。但證人葉宥峰之證述不惟與上開證人丁○○、甲○○之
    證詞不符，且證人葉宥峰既非契約當事人，亦非土地所有權
    人，自無權利要求原告提出契約書供其閱覽，而其竟為之，
    更足證其有干擾原告鋪設道路之事實。
四、原告得以被告於原告鑑界系爭土地及鋪設道路時，葉宥峰阻
    擾鑑界及道路鋪設，被告未予排除為由，解除契約：
（一）按在債之關係上，除主給付義務外，尚有從給付義務。而
      所謂從給付義務係為了準備、確定、支持及完全履行主給
      付義務之具有本身目的之獨立附隨義務，又被稱為「與給
　　　付有關之附隨義務」。因僅持有或得支配主給付義務之內
      容，通常無法滿足債權人普遍性及持續性對待給付結果之
      需求，因而債務人常同時負有穩定給付過程之從給付義務
      。簡言之，從給付義務未被履行時，可能導致主給付成為
      不正確或是無意義之履行，是從給付義務存在之目的，乃
      為確保債權人之利益能獲得最大之滿足（參見姚志明著，
      誠信原則與附隨義務－民法研究會第23次學術研討會紀錄
      ，收錄於法學叢刊第184期第140、143頁）。本件系爭契
      約之其他約定事項第5條約定系爭土地如有被告之親屬提
      出任何異議時，被告應無條件排除，此即被告之從給付義
      務。
（二）查原告於93年10月20日以：被告丙○○之弟於93年7月15
      日辦理土地鑑界時出面阻擾分割，且揚言要圍堵現場，經
      通知被告處理，未獲被告置理。嗣再通知被告於93年9月
      10日欲鋪設道路，被告親人再次阻撓開工，為此，請求被
      告於收文後10日內協助道路施作，並排除被告親人阻擾等
      語通知被告，有原告提出之存證信函及回執各1份在卷可
      參（詳本審卷第18、19頁及第96頁）。但被告未協助原告
      排除親友之異議，以便原告鋪設道路，反而於93年10月22
      日以原告未付清全部價金，無權在被告土地上鋪設道路為
      由，限原告於10日內付款等內容通知原告，亦有存證信函
      1 份附卷可查（詳本審卷第20、21頁）。足認被告未依系
      爭契約之其他約事項第4條及第5條約定，提供3米地供原
      告鋪設道路及排除親人之異議。
（三）按債權人於有第226條之情形時，得解除其契約；又因可
      歸責於債務人之事由，致給付不能者，債權人得請求賠償
      損害；解除權之行使，應向他方當事人以意思表示為之，
      民法第256條、第226條第1項、第258條第1項分別定有明
      文。本件被告依系爭契約之其他約定事項第5條約定，有
      就被告之親友對系爭土地提出任何異議時，為排除之從給
      付義務，原告於系爭土地鑑界及鋪設道路時，遭被告乙○
      之子、被告丙○○之弟葉宥峰阻擾，經原告定相當之期間
      ，請求被告協助道路之施作，被告竟不為履行，應認係可
      歸責於被告之事由所致，依上說明，原告自得解除契約。
      而原告以起訴狀繕本送達被告作為解除契約之意思表示，
      亦屬合法。從而，原告依民法第259條第2款規定，請求被
      告返還所受領之價金3,000,000元及利息，即屬有據。原
      告主張簽訂系爭契約，曾花費代書費35,280元、搭廣告帆
      布費20,160元、搭鷹架費用32,300元，依同法第260條規
      定，亦請求被告賠償87,740元，並提出富盛代書事務所收
      費明細、鑫和華股份有限公司出具之客戶應收帳對帳明細
      表及統一發票、嘉鋒鷹架工程行出具之統一發票各1份為
      證，且為被告所不爭執，亦屬有據。末按遲延之債務，以
      支付金錢為標的者，債權人得請求依法定利率計算之遲延
      利息，民法第233條第1項前段定有明文；又按給付無確定
      期限者，債務人於債權人得請求給付時，經其催告而未為
      給付，自受催告時起，負遲延責任。其經債權人起訴，或
      依督促程序送達支付命令者，與催告有同一之效力，民法
      第229條第2項亦定有明文，是以起訴狀繕本之送達代替催
      告者，債務人雖於受催告之日起即負遲延責任，惟法定遲
      延利息之給付期間，既係以「日」（即自起算日至清償日
      ）定期間，參諸民法第120條第2項規定，其始日（即催告
      日）自不算入，是債務人所負遲延利息給付義務之起算日
      ，自應自起訴狀繕本送達之翌日起算至明。而原告於93年
      12月9日言詞辯論時，聲明就上開請求金額，利息起算日
      均自起訴狀繕本送達後之93年12月7日起算，於法亦無不
      合，亦應准許。
五、至於原告主張系爭土地排間數未達20戶云云。被告則抗辯：
    系爭契約之其他約定事項第7條係約定原告得解除契約之事
    由，而被告人出賣之土地並無上開約定之事由，自不得解除
    契約等語置辯。查依系爭契約之其他約定事項第7條約定：
    「出賣人出賣之土地應屬可供建築之土地，若因買賣過程中
    因法令之修改致無法建築時，或建築線指示後本承買土地排
    間數未達20戶時，雙方同意無條件解除買賣，出賣人已收訂
    金無息返還承買人，該價款返還其限，應自知悉日起三日內
    完成」。證人己○○證稱：沒有談及20戶如何計算等語（詳
    本審卷第57頁），足證兩造訂約時未約定特殊之建築規格，
    自應依一般社會通念為準。而迄言詞辯論終結前，原告未能
    舉證證明排間數未達20戶，原告自不得據以解除契約。但本
    件原告既得以被告未履行系爭契約之其他約定事項第5條約
    定，解除契約，則系爭土地是否能蓋排間數20戶，即非所問
    ，附此敘明。
陸、綜上所述，原告依解除契約之法律關係，請求被告應給付原
    告3,087,740元，並自93年12月7日起至清償日止，按年息百
    分之五計算之利息，為有理由，應予准許。
柒、兩造均陳明願供擔保，請求准為假執行或免為假執行之宣告
    ，經核並無不合，爰分別酌定相當之擔保金額，併宣告之。
捌、又本件待證事實已臻明瞭，兩造其餘攻擊防禦方法及舉證，
    對判決之結果已不生影響，爰不一一詳為審酌，併此敘明。
玖、訴訟費用裁判之依據：民事訴訟法第78條、第85條第1項朔
    段。
中　　華　　民　　國　　94　　年　　4 　　月　　28　　日
                  臺灣嘉義地方法院民事第二庭
                          法  官  張育彰
以上正本係照原本作成
如對本判決上訴須於判決送達後20日內向本院提出上訴狀
中　　華　　民　　國　　94　　年　　4 　　月　　28　　日
                          書記官　林育興
